【裁判字號】    89,勞上易,34
【裁判日期】    891121
【裁判案由】    給付工資
【裁判全文】
臺灣高等法院民事判決  八十九年度勞上易字第三四號
    上  訴  人    甲○○
                              .
    訴訟代理人    劉玟均    住台北縣土城市○○路○段十五號五樓
    被  上訴人    揚生實業股份有限公司
                            設.
    法定代理人    許光揚    住.
    訴訟代理人    沈朝標律師
右當事人間給付工資事件，上訴人對於中華民國八十九年六月三十日臺灣桃園地方法
院八十九年度勞訴字第三號第一審判決提起上訴，並為訴之追加，本院判決如左：
    主      文
上訴及追加之訴均駁回。
第二審訴訟費用由上訴人負擔。
    事      實
甲、上訴人方面：
一、聲明：
  (一)原判決廢棄。
  (二)被上訴人應給付上訴人新台幣（下同）八十二萬六千六百五十七元，及自繕本送
    達翌日起至清償日止，按年息百分之五計算之利息。
二、陳述：除與原判決記載相同者外，補稱略以：
  (一)依勞動基準法 (下稱勞基法)第八十四條之一規定，經中央主管機關核定公告，
    得由勞僱雙方另行約定工作時間、例假、休假等而不受第三十條、第三十二條、
    第三十六條、第三十七條、第四十九條規定之限制之工作，應報請當地主管機關
    核備，且該約定應以書面為之。本件上訴人之工作未報請核備，且未以書面就上
    訴人之例、休假日工作是否給薪與上訴人另為約定。
  (二)上訴人上班時間長達十六小時半，已逾兩日以上正常工時之工作量，等於全年無
    休，按勞基法第三十九條之規定，被上訴人應發給雙倍工資。
  (三)勞基法第三十六條之「例假」，係屬強制規定，勞僱雙方不得以任何理由放棄、
    取消、改期或變更，且該例假日、國定假日 (下稱例假日等)工作工資，係屬民
    法上之僱傭報酬，自得依民法第一百二十六條所定消滅時效完成前請求，並無事
    實發生時不請求，事後即不得請求之情形。
  (四)被上訴人計算平均工資有誤，上訴人請領之退休金短少二十五萬四千七百二十二
    元，加上例假日等工作工資共五十七萬一千九百三十五元，合計被上訴人應給付
    上訴人八十二萬六千六百五十七元。
乙、被上訴人方面：
一、聲明：上訴駁回。
二、陳述：除與原判決相同者外，補稱略以：
  (一)上訴人從事警衛之工作，於夜間、假日值班乃為常態，為雙方約定薪資時所共知
    。其工作性質不得依勞基法第三十條、第三十二條、第三十六條、第三十七條、
    第四十九條規定主張權利。至於報請當地主管機關核備之規定，僅係行政上之便
    宜措施，不影響勞基法第八十四條之一之適用。
  (二)勞基法第八十四條之一第二項所謂勞僱雙方之書面約定，僅具證據功能而已，不
    影響雙方約定之效力。
  (三)被上訴人給付上訴人之每月薪資高於當時基本工資及加給工資之總合，並無違法
    或短少。
  (四)關於被上訴人公司之薪資單中之「其他津貼」項目及例假日之加班費，並非經常
    性給付，不得列入工資之計算
  (五)上訴人超過五年部份之加班費請求權，已罹於時效而消滅。
    理    由
一、上訴人主張：上訴人自七十六年一月起受僱於被上訴人公司擔任警衛，至八十八
    年八月三十一日因年滿六十歲而退休。上訴人之工作係與原審共同原告陳朝兆輪
    班，工作時間自上午六時起至下午十一時止，長達十六小時半，相當於二天之工
    作時間。上訴人於任職期間一年應有九十一天之例假日等，但上訴人工作十二年
    七個月，被上訴人從未給予例假日等，對於上訴人在例假日等期間之工作，亦未
    依勞基法第三十九條規定給付加倍工資。以日薪一千二百五十七元計算，被上訴
    人應補給例假日等工資五十七萬一千九百三十五元。又被上訴人未將上訴人之例
    假日等工資併入退休金基數核算，而短給退休金二十五萬四千七百二十二元。爰
    請求被上訴人給付上訴人工資及退休金共八十二萬六千六百五十七元及其利息等
    語。（上訴人於原審起訴請求被上訴人給付八十萬零七百零九元本息。於本院為
    訴之追加，共請求八十二萬六千六百五十七元本息。）被上訴人則以：上訴人從
    事警衛之工作，屬勞基法第八十四條之一之監視性工作，無給予例假日等之必要
    ，上訴人不得請求給付例假日等之工資。兩造於八十五年四月約定之薪資為每月
    二萬零五百元，而當時行政院規定之基本工資為每月一萬五千三百六十元，以上
    訴人工作採二人輪班制，上訴人在一年九十一天之例假日等中有四十六天之上班
    機率，以平均每月四日計算，上訴人每月應得例假日等之工資為二千零四十八元
    ，與上開行政院規定之最低工資合計，共一萬七千四百零八元。被上訴人給付上
    訴人之每月薪資已高於當時基本工資及加給工資之總合，並無違法或短付例假日
    等工資情形，自亦無短付退休金可言等語，資為抗辯。
二、查上訴人自七十六年一月起受僱於被上訴人公司擔任守衛，至八十八年八月三十
    一日因年滿六十歲而退休，被上訴人已給付上訴人退休金九十七萬六千六百一十
    二元等事實，為兩造所不爭執，並有上訴人提出之勞工退休金給付通知書在卷可
    稽，堪信為真實。
三、上訴人主張被上訴人未給予例假日等，且對於上訴人在各該例假日等期間工作，
    未給付加倍工資等語。被上訴人辯稱上訴人係擔任該工廠守衛，屬監視性工作，
    無給予例假日等之必要等語。按監視性之工作，經中央主管機關核定公告，得由
    勞僱雙方另行約定工作時間及例假、休假等，不受第三十條、第三十二條、第三
    十六條、第三十七條、第四十九條規定之限制（相關條文內容如附件一），勞動
    基準法第八十四條之一第一項定有明文。復按從事監視性、斷續性工作之工廠守
    衛，與必須持續密集付出勞力之生產線上勞工，二者工作性質有別，為顧及勞雇
    雙方整體利益及契約自由原則，並落實勞動基準法第二十一條第一項及第三十二
    條第四項但書之規定，職司守衛之勞工，如已同意例假日等及平時工作時間逾八
    小時所約定之工資，又未低於基本工資、延時工資及例假日等之工資總額時，並
    不違反勞動基準法之規定，勞僱雙方自應受其拘束。勞方事後不得任意翻異，更
    行請求延時及例假日等之加班工資。故從事守衛之監視工作者，能否再請求例假
    日及延長工時之工資，似應以其約定工資是否低於基本工資、延時工資、以基本
    工資加計例假日等之總額為斷。本件上訴人擔任工廠守衛，其工作性質屬監視性
    工作，自有上開規定之適用。據證人即被上訴人公司副總經理簡清泉證述：「他
    們（指上訴人及原審共同原告陳朝兆）的薪水高於一般作業員，他們是採月薪制
    ，也就是所有的津貼都算在裏面，所以沒有加班費。例假日沒有津貼。沒有答應
    另外再給假日不休薪資。」（原審卷第五十頁）上訴人亦自承其工資較一般作業
    員為高（見同頁）。此外，上訴人復未舉證證明被上訴人給予之工資有違反勞基
    法之情形，揆諸上開說明，上訴人對於兩造間就其於例假日等工作不另付工資之
    約定，自應受拘束。至於上訴人主張被上訴人未依勞基法第八十四條之一規定，
    就其工作及工資之約定報請當地主管機關核備，且未對例假日等工作給薪與上訴
    人另為書面約定，不適用上開條文規定云云。按勞基法第八十四條之一規定：「
    經中央主管機關核定公告下列工作者，得由勞僱雙方另行約定，工作時間、例假
    、休假、女性夜間工作，並報請當地主管機關核備．．．」既係報請核備，而非
    報請核准，顯係基於行政管理之要求，故縱未報請核備，亦不影響其工作及工資
    約定之效力。而以書面約定例假日等工作給薪事項，並無強烈之立法目的與公益
    性，即若無損及勞工之健康及福祉，縱未依書面為約定，該約定亦有效成立，該
    條款所謂應以「書面為之」無非在避免事後之爭議及舉證之方便而已，並非使原
    僱傭契約變成「要式契約」之意。是兩造雖未以書面約定不另給付例假日等之工
    資，亦不影響該不另給付工資之約定之效力。上訴人主張兩造未另以「書面」之
    法定方式為之，違反強制規定，不生效力云云，自無可採。是上訴人自不得再向
    被上訴人請求給付例假日等之工資。
五、關於上訴人退休金之計算，依勞基法第五十五條第一項第一款規定，勞工退休金
    之給與應按其工作年資，每滿一年給與兩個基數，最高總數以四十五個基數為限
    ，未滿半年者以半年計，滿半年者以一年計。而退休金基數之標準，依同條第二
    項規定，係指核准退休時一個月平均工資。又依勞動基準法第二條第四款之規定
    ，所謂工資，係指勞工因工作而獲得之報酬：包括工資、薪金及按計時、計日、
    計月、計件以現金或實物等方式給付之獎金、津貼及其他任何名義之經常性給與
    均屬之。平均工資，則指計算事由發生之當日前六個月內所得工資總額除以該期
    間之總日數所得之金額。本件上訴人退休前六個月之總工資為二十一萬七千九百
    二十九元，平均工資為一千一百八十四元，一個月平均工資為三萬五千五百二十
    元（計算式詳參原審卷第一五五頁）。而上訴人領得退休金九十七萬六千六百一
    十二元，已超過上開金額。上訴人主張被上訴人短付其退休金云云，委無可採。
六、從而，上訴人請求被上訴人給付工資及退休金共八十二萬六千六百五十七元及其
    利息，即屬無據。原審法院為上訴人敗訴之判決，於法並無不合，應予維持。上
    訴意旨指摘原判決不當，求予廢棄改判，為無理由，上訴應予駁回。追加之訴亦
    無理由，應予駁回。
據上論結，本件上訴及追加之訴均為無理由，依民事訴訟法第四百四十九條第一項、
第七十八條，判決如主文。
中      華      民      國    八十九    年    十一   月       二十一    日
                                     勞工第三庭
                                         審判長法  官  張  劍  男
                                               法  官  蘇  芹  英
                                               法  官  陳  筱  珮
右正本係照原本作成。
不得上訴。
中      華      民      國    八十九    年    十一   月       二十三    日
                                               書記官  紀  昭  秀
附件：
勞動基準法
第二條
本法用辭定義如左：
三  工資：謂勞工因工作而獲得之報酬；包括工資、薪金及按計時、計日、計月、計
          件以現金或實物等方式給付之獎金、津貼及其他任何名義之經常性給與均
          屬之。
四  平均工資：謂計算事由發生之當日前六個月內所得工資總額除以該期間之總日數
          所得之金額。工作未滿六個月者，謂工作期間所得工資總額除以工作期間
          之總日數所得之金額。工資按工作日數、時數或論件計算者，其依上述方
          式計算之平均工資，如少於該期內工資總額除以實際工作日數所得金額百
          分之六十者，以百分之六十計。
第 二十一 條
工資由勞雇雙方議定之。但不得低於基本工資。
前項基本工資，由中央主管機關擬定後，報請行政院核定之。
第 三十 條
勞工每日正常工作時間不得超過八小時，每二週工作總時數不得超過八十四小時。
前項正常工作時間，雇主經工會或勞工半數以上同意，得將其二週內一日之正常工
作時數，分配於其他工作日。其分配於其他工作日之時數，每日不得超過二小時。
每二週工作總時數仍以八十四小時為度。但每週工作總時數不得超過四十四小時。
雇主應置備勞工簽到簿或出勤卡，逐日記載勞工出勤情形。此項簿卡應保存一年。
本條文第一項、第二項自民國九十年元月一日起實施。
第三十二條
因季節關係或因換班、準備或補充性工作，有在正常工作時間以外工作之必要者，雇
主經工會或勞工同意，並報當地主管機關核備後，得將第三十條所定之工作時間延長
之。其延長之工作時間，男工一日不得超過三小時，一個月工作總時數不得超過四十
六小時；女工一日不得超過二小時，一個月工作總時數不得超過二十四小時。
經中央主管機關核定之特殊行業，雇主經工會或勞工同意，前項工作時間每日得延長
至四小時。但其工作總時數男工每月不得超過四十六小時；女工每月不得超過三十二
小時。
因天災、事變或突發事件，必須於正常工作時間以外工作者，雇主得將第三十條所定
之工作時間延長之。但應於延長開始後二十四小時內通知工會；無工會組織者，應報
當地主管機關核備。延長之工作時間，雇主應於事後補給勞工以適當之休息。
在坑內工作之勞工，其工作時間不得延長。但以監視為主之工作，或有前項所定之情
形者，不在此限。
第三十六 條
勞工每七日中至少應有一日之休息，作為例假。
第 三十七 條
紀念日、勞動節日及其他由中央主管機關規定應放假之日，均應休假。
第四十九條
女工不得於午後十時至翌晨六時之時間內工作。但經取得工會或勞工同意，並實施晝
夜三班制，安全衛生設施完善及備有女工宿舍，或有交通工具接送，且有左列情形之
一，經主管機關核准者，不在此限：
一  因不能控制及預見之非循環性緊急事故，干擾該事業之正常工作時間者。
二  生產原料或材料易於敗壞，為免於損失必須於夜間工作者。
三  擔任管理技術之主管職務者。
四  遇有國家緊急事故或為國家經濟重大利益所需要，徵得有關勞雇團體之同意，並
    經中央主管機關核准者。
五  運輸、倉儲及通信業經中央主管機關核定者。
六  衛生福利及公用事業，不需從事體力勞動者。
前項但書於妊娠或哺乳期間之女工不適用之。
第一項第一款情形，如因情勢緊急，不及報經主管機關核准者，得逕先命於午後十時
至翌晨六時之時間內從事工作，於翌日午前補報。
主管機關對於前項補報，認與規定不合，應責令補給相當之休息，並加倍發給該時間
內工作之工資。
第 五十五 條
勞工退休金之給與標準如左：
一  按其工作年資，每滿一年給與兩個基數。但超過十五年之工作年資，每滿一年給
    與一個基數，最高總數以四十五個基數為限。未滿半年者以半年計；滿半年者以
    一年計。
二  依第五十四條第一項第二款規定，強制退休之勞工，其心神喪失或身體殘廢係因
    執行職務所致者，依前款規定加給百分之二十。
前項第一款退休金基數之標準，係指核准退休時一個月平均工資。
第一項所定退休金，雇主如無法一次發給時，得報經主管機關核定後，分
期給付。本法施行前，事業單位原定退休標準優於本法者，從其規定。
第八十四條之一
經中央主管機關核定公告下列工作者，得由勞雇雙方另行約定，工作時間、例假、休
假、女性夜間工作，並報請當地主管機關核備，不受第三十條、第三十二條、第三十
六條、第三十七條、第四十九條規定之限制。
一  監督、管理人員或責任制專業人員。
二  監視性或間歇性之工作。
三  其他性質特殊之工作。
前項約定應以書面為之，並應參考本法所定之基準且不得損及勞工之健康及福祉。


司法院資訊處製作；財團法人民間司法改革基金會備份。
